臺灣高等法院臺中分院民事判決　　　九十三年度再字第七號
　　　再　審原告　甲○○
　　　　　　　　　　　　　　　.
　　　再　審被告　乙○○
右當事人間返還價金事件，再審原告對於中華民國九十二年十月十四日本院地方法院
第二審確定判決（九十一年度上字第二一八號），提起再審之訴，本院於九十三年五
月十一日言詞辯論終結，茲判決如左：
　　　主　　　文
再審之訴駁回。
再審訴訟費用由再審原告負擔。
　　　事實及理由
壹、程序方面：
    按當事人對於第二審判決提起上訴，若經第三審法院認上訴為不合法而以裁定駁
　　回者，對該第二審判決提起再審之訴，應專屬第二審法院管轄（司法院三十年院
　　字第二一八八號解釋參照）。至最高法院六十五年台上字第一二七六號判例意旨
　　所稱當事人對第二審判決已提起上訴，並經第三審法院以第二審法院之判決認事
　　用法均無不當，而維持第二審法院之判決者，當事人如以適用法規顯有錯誤為由
　　提起再審之訴，僅得對第三審法院之判決為之等語，係指該事件經第三審法院為
　　實體判決（上訴有無理由之判決）而言，並不包括因上訴不合法以裁定駁回上訴
　　之情形，最高法院著有八十四年台抗字第六○九號裁定可參。本件再審原告對本
　　院九十一年度上字第二一八號提起上訴，係經最高法院以其上訴為不合法，而以
　　九十三年度台上字第九四號裁定駁回，茲本件再審原告以本院上開確定判決有適
　　用法規顯有錯誤為由，提起再審之訴，依首揭說明，自應由本院管轄，再審被告
　　援最高法院六十五年度台上字第一二七六號判例意旨，認應由第三審法院管轄，
　　尚有誤會，先此敘明。
貳、實體方面：
一、再審原告主張：兩造於民國（下同）八十九年三月十六日就伊所有坐落於台中縣
    神岡鄉○○段第三一五地號、第三一五之三地號農地及其上建號二八七號，門牌
    號碼台中縣神岡鄉○○路二十之一、二十之二號之農舍建物為買賣，不動產買賣
    契約書所載不動產買賣標的：「建物：二八七建號，門牌大圳路二○之一、之二
    號，二層樓房，加強磚造，面積合計二八○．四九平方公尺全部」等字，完全吻
　　合建物所有權狀及建物登記謄本總面積二八○．四九平方公尺之記載，是兩造就
　　本件不動產買賣標的僅及「二層樓房」並未約定包括第三層違建部分。既未包括
　　加蓋之三層樓，則後來拆掉該層違建，殊無給付不能之情事。且按民法第二百二
　　十六條第一項所謂給付不能，係指依社會觀念，其給付已屬不能者而言，此債務
　　人是否給付不能，以事實審法院最後言詞辯論終結時為準（最高法院七十五年台
　　上字第二二七一號判決要旨參照）。經查伊於前程序準備程序中，業於九十二年
　　六月十日向台中縣神岡鄉公所取得「農業用地作農業使用證明書」，得移轉系爭
　　農地（含農舍）予再審被告，完全符合農業發展條例農地所有權移轉之規定，給
　　付已處於可能之狀態，並未於前程序辯論終結前陷於給付不能之狀態，但確定判
　　決不惟忽略兩造之買賣標的僅止於系爭二層樓建物而已，而未包括三樓違建及圍
　　牆及庭院水泥鋪設在內，卻以系爭建物現狀已失原來整件造型，圍牆及庭院舖設
　　全遭拆除後其景觀及利用價值，影響安全屏障．．．縱然嗣後伊已取得農用地作
　　農業使用證明，然其日後所能交付予再審被告之物已與兩造所約定買賣契約本旨
　　不符，縱認此一部分給付係屬可分，而屬一部給付可能亦難認時再審被告仍有利
　　益，而認再審被告得拒絕該一部之給付，卻又於判決理由認定伊既不能依買賣契
　　約本旨實現其所有權移轉義務，自屬因可歸責於伊之事由致給付不能，並認再審
　　被告之解除兩造之買賣契約，暨請求伊返還已受領之價金新台幣（下同）三百六
　　十八萬元並加計法定遲延利息為有理由，而為伊敗訴之判決，適用法規顯然錯誤
　　等情，爰於再審期間內，依民事訴訟法第四百九十六條第一項第一款之規定，提
　　起再審之訴，求為：(一)台灣台中地方法院九十年度訴字第一○五○號及本院九十
　　一年度上字第二一八號確定判決均廢棄；(二)右廢棄部分，再審被告在前程序第一
　　審之訴及其假執行之聲請均駁回；(三)前程序第一、二審及再審訴訟費用均由再審
　　被告負擔之判決。
二、再審被告則以：伊於八十九年三月十六日係就再審原告所有之系爭農地及其上含
    三樓增建，四週圍牆及庭院水泥地在內之系爭農舍建物現狀為買賣，故價金高達
    一千六百萬元，但於申辦不動產所有權移轉登記過程中，再審原告售伊之該農舍
    建物，因與使用執照所記載之層樓數不符（增建第三層）及建有圍牆，致遭臺中
    縣神岡鄉公所通知於補辦使用執照變更或拆除不符部分前，就所申請之「農業用
    地作農業使用證明書」予以退件，致未能辦理系爭不動產之所有權移轉登記。再
    審原告如為求順利辦理所有權移轉登記事宜，則須將系爭不動產之三樓增建部分
    ，圍牆及水泥空地拆除，然此一拆除後之給付，因與兩造間原約定之給付內容不
    符，其一部履行對伊自無利益，伊自得拒絕該一部分之給付。況系爭建物有上開
    違建瑕疵及再審原告並不能於約定期限內提出農業用地專供農業使用證明書，已
　　屬違約，已經伊於八十九年八月三十一日及八十九年九月間以上述理由聲明解除
　　兩造間之買賣契約在先，再審原告其後始於九十二年六月十日以取得部分買賣標
　　的物而取得證明書，並不影響契約業經解除之效力。系爭建物乃以包括三樓及圍
　　牆、庭院之現狀為買賣，原確定判決就此事實之認定並無錯誤。況事實認定之錯
　　誤，並不在適用法規錯誤之範圍內。是伊於前程序依民法第二百二十六條、民法
　　第二百五十六條、民法第二百五十九條解除本件不動產買賣契約，請求再審原告
　　返還伊前所給付之價金及自受領時起計算法定利息，前程序因而為伊勝訴判決確
　　定，命再審原告如數給付予伊，依法並無不合，並無適用法規顯然錯誤之情形，
　　再審原告提起再審之訴，求予廢棄改判，為無理由等語，資為抗辯，聲明求為判
　　決駁回再審原告之訴。
三、按民事訴訟法第四百九十六條第一項第一款所謂適用法規顯有錯誤，係指確定判
    決所適用之法規顯然不合於法律規定，或與司法院現有效及大法官會議之解釋或
    最高法院尚有效之判例顯然違反者而言。又所謂適用法規顯有錯誤者，並不包括
    漏未斟酌證據及認定事實錯誤之情形在內（最高法院五十七年台上字第一○九一
    號、六十年台再字第一七○號、六十三年台上字第八八號判例參照）。又按，因
    可歸責於債務人之事由，致給付不能者，債權人得請求賠償損害；前項情形，給
    付一部不能者，若其他部分之履行於債權人無利益者，債權人得拒絕該部之給付
　　，請求全部不履行之損害賠償，於上開情形，債權人並得解除契約，民法第二百
　　二十六條第一、二項、第二百五十六條定有明文。是於民法第二百二十六條第一
　　項全部給付不能暨第二項一部給付不能，但他部之給付於債權人無利益，為債權
　　人拒絕部給付之情形，債權人均得據以解除契約。查本件兩造就系爭農舍建物之
　　買賣，乃以於八十九年三月十六日訂約時該建物有三樓加蓋，四週築有圍牆暨庭
　　院加舖水泥之現狀，估認價值達一千六百萬元之情形下，而簽訂買賣契約，此據
　　證人林正瑞、蘇海鍾、陳月霞等在前程序到庭供證明確，而代筆之代書劉文添係
　　於兩造看過現狀談妥買賣細節後，僅依權狀資料而撰寫，至兩造是否為建物現狀
　　之買賣乙節，則非其所悉，亦據證人劉文添於前程序到庭供證明確，是兩造之買
　　賣契約書所標示買賣標的物為建物二八七建號二層樓房面積二八○．四九平方公
　　尺」乙節，尚難認其非含加蓋三樓及圍牆、庭院在內之現狀為買賣之事實，已據
　　本院確定判決調查審認明確。再審意旨復執上開已經確定判決調查審認關於買賣
　　契約書買賣標的物標示部分之記載及實際上代表再審原告談妥買賣細節之證人即
　　其母尤謝春蘭為證，認本院確定判決認定本件兩造之買賣係屬現狀買賣為錯誤，
　　無非對法院就證據之調查取捨及審認之職權，恣意加以指摘，並據此即泛指確定
　　判決適用法規顯有錯誤，顯與上揭民事訴訟法第四百九十六條第一項第一款所謂
　　適用法規顯有錯誤之要件不符，況證人尤謝春蘭在本院亦不諱言本件再審被告乃
　　為作工廠之用，會同目睹當時系爭農舍建物之現狀認屬合用而向其求售之事實，
　　並坦承其於五年前買入系爭農舍建物，但其一直不知其上三樓及圍牆不在使用執
　　照記載範圍內之情，則其證稱兩造乃就權狀及使用執照之記載為買賣，顯然前後
　　所證矛盾，已難認屬實。是再審原告據此主張本件買賣標的範圍不含三樓加蓋及
　　圍牆、庭院在內，亦屬無據，據以指摘本件確定判決關於事實之認定為適用法規
　　顯有錯誤，洵無可取。綜上，兩造為現狀買賣時系爭農舍之三樓加蓋及圍牆、庭
　　院乃與使用執照之記載不符，而與農地應為農業使用之法律規定不符，致無法即
　　時取得「農業田地作農業使用證明書」，其後再審原告即將上開部分拆除，雖可
　　符合農地農用之法律要件，而就其餘殘存部分之農舍建物可為移轉登記，並為交
    付使用，惟其已拆除部分，乃已給付不能，殘存部分之給付雖屬可能，但該部之
    給付，乃與兩造買賣契約之內容不符，並對再審被告無利益，其因而拒絕該部之
    給付，並據以解除兩造之買賣契約，依上開民法第二百五十六條，第二百二十六
    條之規定，並無不合，本院確定判決以此為由，判命再審原告返還再審被告已付
    之價金，並加給法定遲延利息，其適用法規並無錯誤之情形，再審意旨仍執前詞
　　，恣意指摘本院確定判決顯然適用法規錯誤，執以提起審之訴，為無理由，應予
　　駁回。
參、據上論結，本件再審為無理由，依民事訴訟法第五百零五條，第四百四十九條第
　　一項、第七十八條，判決如主文。
中　　　華　　　民　　　國　　九十三　　年　　　五　　　月　　二十五　　日
~B1民事第五庭審判長法　官　陳滿賢
~B2　　　　　　　　法　官　邱森樟
~B3　　　　　　　　法　官　朱　樑
右為正本係照原本作成。
如對本判決上訴，須於收受判決送達後二十日內向本院提出上訴書狀，其未表明上訴
理由者，應於提出上訴後二十日內向本院提出上訴理由書(須按他造人數附具繕本)。
上訴時應提出委任律師為訴訟代理人之委任狀。具有民事訴訟法第四百六十六條之一
第一項但書或第二項之情形為訴訟代理人者，另應附具律師及格證書及釋明委任人與
受任人有該條項所定關係之釋明文書影本。
~B 　 　　　　　　書記官　陳秀真
中　　　華　　　民　　　國　　九十三　　年　　　五　　　月　　二十七　　日
                                                                        Ｂ
